臺灣臺南地方法院臺南簡易庭民事判決
109年度南簡字第1824號
原      告  劉美伶  



訴訟代理人  楊淑惠律師(法扶律師)
被      告  萬榮行銷股份有限公司

法定代理人  許勝發  
訴訟代理人  林宏樵  
上列當事人間債務人異議之訴事件，本院於民國110年1月20日言
詞辯論終結，判決如下：
    主  文
確認本院103司執實字第30268號債權憑證其上所載之債權(原執
行名義：本院101年度南小字第618號宣示判決筆錄及確定證明書
)不存在。
本院109年度司執字第109672號清償信用卡消費款強制執行程序
，應予撤銷。
訴訟費用由被告負擔。
    事實及理由
一、按確認法律關係之訴，非原告有即受確認判決之法律上利益
    者，不得提起之；確認證書真偽或為法律關係基礎事實存否
    之訴，亦同；民事訴訟法第247條第1項定有明文。而所謂即
    受確認判決之法律上利益，係指法律關係之存否不明確，原
    告主觀上認其在法律上之地位有不安之狀態存在，且此種不
    安之狀態，能以確認判決將之除去者而言（最高法院52年台
    上字第1240號判例意旨參照）。本件原告主張被告對其之債
    權，業因履行更生方案完畢而不存在，請求確認本院核發之
    南院崑103年度司執實字第30268號債權憑證(下稱系爭債權
    憑證)上所載之債權〔原執行名義：本院101年度南小字第618
    號宣示判決筆錄，即本件原告應給付本件被告新臺幣（下同
    ）9萬9,024元，及自民國93年12月27日起至清償日止，按年
    息百分之19.89計算之利息，並負擔訴訟費用1,150元，下稱
    系爭債權〕不存在等情，既為被告所否認，則原告對被告之
    系爭債權是否仍應負清償之責，即有法律上地位不安之狀態
    存在，且此一法律上之不安危險狀態，得以本件確認判決將
    之除去，揆諸前揭說明，原告訴之聲明第1項請求確認系爭
    債權憑證所載之系爭債權不存在，堪認有確認利益，合先敘
    明。 
二、原告起訴主張：
　㈠兩造前因請求清償信用卡消費款事件涉訟，經本院101年度南
    小字第618號宣示判決確定（下稱前案確定判決），原告應
    給付被告9萬9,024元，及自93年12月27日起至清償日止，按
    年息百分之19.89計算之利息，並負擔訴訟費用1,150元(即
    系爭債權）。嗣原告陷於財務困境，無法清償債務，遂依消
    費者債務清理條例(下稱消債條例)規定具狀聲請更生程序，
    經本院以102年度消債更字第219號裁定自102年12月19日開
    始更生程序，並以102年度司執消債更字第166號裁定認可原
    告更生方案之更生條件，經原告全部履行完畢。因被告未於
    原告之更生程序中申報系爭債權，依消債條例第73條第1項
    前段規定，系爭債權已視為消滅，被告卻仍以系爭債權憑證
    為執行名義，具狀聲請強制執行經本院核發109年度司執字
    第109672號強制執行命令（下稱系爭執行事件）執行原告繼
    承取得坐落臺南市○○區○○段00000地號土地，及其上門牌號
    碼臺南市○○區○○路000號房屋(權利範圍均5分之1，上開土地
    及建物，下稱系爭房地)，於法顯有未合，自應撤銷系爭執
    行事件之強制執行程序。為此，爰依強制執行法第14條第1
    項規定提起本件訴訟等語。
　㈡並聲明：如主文第1、2項所示。
三、被告則以：被告係自訴外人萬泰商業銀行股份有限公司(現
    更名為凱基商業銀行股份有限公司)受讓取得系爭債權，未
    於原告之更生程序中申報系爭債權，乃因原告當初聲請更生
    程序時漏未聲報系爭債權，或法院調閱債權人清冊有錯誤所
    致，不可歸責於被告等語，以資抗辯。並聲明：原告之訴駁
    回。
四、本院得心證之理由：
　㈠查原告因陷於財務困境無法清償債務，依消債條例規定具狀
    聲請更生程序，經本院以102年度消債更字第219號裁定自10
    2年12月19日開始更生程序，及以102年度司執消債更字第16
    6號裁定認可更生方案之更生條件，原告已依更生方案全部
    履行完畢等情，此有原告提出之102年度司執消債更字第166
    號裁定、確定證明書及債權人提出之清償證明在卷可查（本
    院卷第33至49頁、第87、89、93、103頁），並經本院職權
    調取上開消債卷宗核閱屬實，亦為被告所不爭執，足見原告
    依消債條例規定聲請更生，本院業已裁定准許更生程序及更
    生方案，並經原告依更生方案全部清償完畢之事實，堪認無
    訛。
　㈡次查，本件被告前以原告積欠信用卡消費款為由提起訴訟，
    經本院以前案判決(即101年度南小字第618號宣示判決筆錄
    ）原告應給付被告9萬9,024元，及自93年12月27日起至清償
    日止，按年息百分之19.89計算之利息確定在案。嗣被告持
    上開判決及確定證明書為執行名義，具狀聲請強制執行原告
    財產，因未受償，本院於103年4月2日核發系爭債權憑證(即
    南院崑103司執實字第30268號債權憑證)與被告，被告再於1
    09年11月間執系爭債權憑證聲請強制執行原告財產，經本院
    以系爭執行事件受理乙節，有前案判決、債權憑證、民事強
    制執行聲請狀及本院民事執行處函附卷可查(本院卷第27至3
    2頁、第107頁)，並經本院調閱上開卷宗無疑，上情亦為原
    告所不否認，則依上開卷證資料固可認定被告對原告有系爭
    債權之事實。惟查：
　1.按對於債務人之債權，於法院裁定開始更生或清算程序前成
    立者，為更生或清算債權。前項債權，除本條例別有規定外
    ，不論有無執行名義，非依更生或清算程序，不得行使其權
    利；法院裁定開始更生程序後，對於債務人不得開始或繼續
    訴訟及強制執行程序；更生方案經法院裁定認可確定後，除
    本條例別有規定外，對於全體債權人均有效力。更生程序於
    更生方案認可裁定確定時終結；債務人依更生條件全部履行
    完畢者，除本條例別有規定外，已申報之債權未受清償部分
    及未申報之債權，均視為消滅。但其未申報係因不可歸責於
    債權人之事由者，債務人仍應依更生條件負履行之責，消債
    條例第28條、第48條第2項前段、第67條第1項前段、第66條
    第1項、第73條第1項分別定有明文。另消債條例第73條立法
    理由明揭：「更生方案經法院裁定認可確定後，對於全體債
    權人均有效力，為本條例第67條所明定，則於債務人依更生
    條件全部履行完畢後，除本條例別有規定（例如：第55條之
    非免責債權等）外，同意及不同意更生條件之債權人均不得
    再就已申報之債權未受清償部分，另向債務人請求，爰明定
    債權人已申報之債權未受清償部分，視為消滅，以符合更生
    之本質及鼓勵債務人利用更生程序清理債務，達重建復甦之
    旨。又為促使債權人於更生程序申報債權，俾於更生程序統
    一清理債務，以利債務人重建，債權人未於更生程序申報債
    權者，於債務人依更生條件全部履行完畢後，該未申報之債
    權，亦應視為消滅。惟債權人因不可歸責於己之事由，致未
    於更生程序申報或補報債權，如亦令其債權視為消滅，未免
    不公，爰設但書予以除外，明定債務人仍應依更生條件負履
    行之責，以兼顧該債權人之權益。」等語，是依上開條文規
    定及立法理由可知，債權人於更生程序中如未申報債權，僅
    於其具有不可歸責於己之事由，債務人始應依更生條件負履
    行之責，如債權人未申報之債權無從證明不可歸責於己所致
    ，則該債權於債務人已依更生方案履行完畢後，即生失權消
    滅之效果，債權人不得再向債務人主張該債權。準此，原告
    就其積欠之債務，已聲請更生並履行更生方案完畢，既如前
    述，依上開說明，系爭債權除可證明非可歸責於被告之事由
    而未申報外，應視為消滅而不存在，且依民事訴訟法第277
    條規定，自應由被告就不可歸責於己之有利事實負舉證責任
    。
  2.次按消債條例之立法目的，係使陷於經濟上困境之消費者，
    得分別情形依消債條例所定重建型債務清理程序（更生）或
    清算型債務清理程序（清算）清理債務，謀求消費者經濟生
    活之重生機會。而依消債條例進行更生程序，除要求債務人
    申報債權人清冊之外，因債務人多為經濟上高度弱勢，對於
    財產之判斷與處分未達普遍之標準，難以期待有債務人單方
    面就全體債權人、債權內容提出完整清冊，故消債條例乃同
    時規定債權人有為自己申報債權之義務。再按消債條例第43
    條雖有規定債務人於聲請更生時有提出債權人清冊之義務，
    惟就債權人清冊之內容，由於債務人或因債權人過多、或因
    積欠債務龐雜、或因時間久遠，客觀上尚難強求債務人精確
    、完整提出所有債權人，此觀消債條例第47條第5項僅規定
    就已於債權人清冊記載之債權人，視為已申報債權，但無另
    課與債務人未完全申報債權人之不利益效果即明。是以，在
    謀求消費者經濟生活重生機會之立法目的下，更生事件之債
    務人與債權人均有協同進行更生程序之法律上義務，無由將
    申報更生債權之義務全數歸於債務人負擔，並以債務人未完
    全正確陳報更生債權乙事，即反推認定債權人具有不可歸責
    之事由。
  3.查系爭債權原本之債權人為萬泰商業銀行股份有限公司(下
    稱萬泰銀行)，被告於94年間因債權讓與而取得該債權等情
    ，此經本院調取101年度南小字第618號卷核閱屬實(該訴訟
    本件原告因送達處所不明經本件被告聲請公示送達，且於言
    詞辯論期日未到庭經一造辯論當庭宣判)，亦經被告自承在
    卷(本院卷第120頁)；另原告係於102年間始聲請更生，以其
    積欠多家銀行債務之情況而言，依一般社會常情，實難期待
    其能明確瞭解並記憶各家債權銀行確實之數額，更何況被告
    係因萬泰銀行讓與而取得系爭債權，故原告於更生事件進行
    期間未能發覺系爭債權已經移轉予被告並進而陳報，實屬難
    免。又一般債務人依消債條例聲請更生或清算時，通常係藉
    由財團法人金融聯合徵信中心（下稱聯徵中心）所提供之資
    料作為列載債權人清冊之依據，惟原告於更生事件中所提出
    之聯徵中心債權人清冊及信用報告書等資料中，全未記載萬
    泰銀行或本件被告對原告有系爭債權或此部分債權讓與之情
    形，有原告之聯徵中心查詢當事人綜合信用報告回覆書在卷
    可稽（參本院102年度消債更字第219號卷第25至25-1頁、第
    57至59頁），是原告聲請更生時，基於信賴聯徵中心查得之
    債權人資訊而陳報債權，尚難認有何故意隱匿債務之可歸責
    情形存在。
  4.再查，本院已依法公告系爭更生事件相關資訊，而被告係以
    收購不良債權並據此營利之專業資產管理公司，理應知悉司
    法院網站設有消債公告專區，每日公告各法院裁定更生或清
    算程序相關資訊，以供債權人或其他利害關係人查詢，被告
    理應可即時查詢得知原告聲請並進入更生程序，卻未能及時
    陳報系爭債權，因此所生之不利益不應歸於被告負擔，否則
    消債條例所定公告程序之效力將形同具文，亦與消債條例立
    法目的係鼓勵債務人利用更生或清算程序統一清理債務之本
    旨有違。
　㈢基上，被告就其不可歸責於己之事由而未陳報系爭債權一事
    ，並未舉證以實其說，且無從因原告聲請更生時未將系爭債
    權予以陳報，即反推認定被告係因不可歸責於己之事由所致
    ，是依前揭消債條例規定及說明，被告對原告之系爭債權於
    原告更生方案履行完畢後即應消滅，系爭債權憑證所載之系
    爭債權即不存在，被告不得持系爭債權憑證向原告主張系爭
    債權，原告請求確認系爭債權不存在，併依強制執行法第14
    條第1項：「執行名義成立後，如有消滅或妨礙債權人請求
    之事由發生，債務人得於強制執行程序終結前，向執行法院
    對債權人提起異議之訴。」規定，主張系爭執行事件之強制
    執行程序應予撤銷，即屬有據，應予准許。
五、綜上所述，被告對原告雖有系爭債權，惟原告依消債條例聲
    請更生，經本院裁定准許更生程序及認可更生方案，業已依
    更生方案履行完畢，未受清償之系爭債權即因消債條例第73
    條第1項規定而消滅，被告不得持系爭債權憑證聲請強制執
    行。從而，原告依消債條例第73條第1項，強制執行法第14
    條第1項規定，請求：㈠確認系爭債權憑證所載之系爭債權不
    存在。㈡系爭執行事件之強制執行程序，應予撤銷，為有理
    由，均應准許。
六、訴訟費用負擔之依據：民事訴訟法第78條。
中　　華　　民　　國　　110 　年　　2 　　月　　3 　　日
                  臺灣臺南地方法院臺南簡易庭
                              法  官  林勳煜
以上正本證明與原本無異。
如不服本判決，應於判決送達後20日內，向本院提出上訴狀並表
明上訴理由，如於本判決宣示後送達前提起上訴者，應於判決送
達後20日內補提上訴理由書（須附繕本）。
如委任律師提起上訴者，應一併繳納上訴審裁判費。
中　　華　　民　　國　　110 　年　　2 　　月　　4 　　日
                              書記官  朱烈稽